【裁判字號】    99,上訴,440
【裁判日期】    990415
【裁判案由】    選罷法
【裁判全文】
臺灣高等法院刑事判決                 99年度上訴字第440號
上  訴  人  臺灣臺北地方法院檢察署檢察官
被      告  乙○○
上列上訴人因被告違反選舉罷免法案件，不服臺灣臺北地方法院
98 年度訴緝字第179號，中華民國98年12月31日第一審判決（起
訴案號：臺灣臺北地方法院檢察署97年度偵字第9472號），提起
上訴，本院判決如下：
    主  文
上訴駁回。
    理  由
一、本案經本院審理結果，認第一審判決以不能證明被告乙○○
    犯罪，對被告為無罪之諭知，核無不當，應予維持，並引用
    第一審判決書記載之證據及理由（如附件）。
二、檢察官上訴意旨略以：
(一)本件確係由被告以署名amy168及聯絡電子郵件為hurry888@g
    mail.com於國民黨黨籍立委共81名之個別留言版及給院長的
    建言等處，以文字傳播「目前立委（指甲○○）向原住民電
    視台強行勒索250 萬的求償金，而立委在意的不只是金錢更
    是要求原民台撤製作人……請大家聯合向國民黨部讓甲○○
    永永遠遠坐不進立法院與國會……」等不實之內容之事實，
    業經被告於審理時自白不諱，核與共同被告胡藝曦於偵查及
    審理時所供述情節一致，應認被告之自白確實與事實相符，
    何以原審置此於不顧，卻引用距離案發時間已有7 個多月之
    準備程序筆錄，而認定被告與共同被告胡藝曦之供述不一？
    至於道歉信部分，即便被告否認書寫及傳送，共同被告胡藝
    曦亦否認其有道歉行為，然仍無法直接推論出96年12月17日
    不是被告傳送或是與共同被告胡藝曦分別留言？是以原審此
    一論述除與被告自白及共同被告胡藝曦之證述不符外，亦不
    符經驗法則。其次原審就被告親筆書寫之留言內容將「甲○
    ○」誤寫為「廖國凍」部分，據以證明上開80多人之留言內
    容並非被告所書寫，然而，本件犯行係被告與共同被告胡藝
    曦共同所為，故難道不能由共同被告胡藝曦書寫後，再由被
    告去做上網留言之動作？更何況本件共同被告胡藝曦於前案
    經同一審判庭判決時，即認定被告與共同被告胡藝曦係一起
    參與犯行，何以在此判決卻認定被告並未參與犯行，從而原
    審關於證據法則之採捨及事實之認定，實難認為適法及妥當
    。
(二)再者，行為人主觀上是否基於使人不當選之意圖，除在其自
    白而得逕依該自白據以認定外，若在其否認之情形下，唯有
    依據其他客觀存在之一切情狀加以綜合判斷，藉以表徵行為
    人此一主觀犯意之有無。本件被告於審理時，已自白其留言
    之目的是希望告訴人不要當選下一任立委，且徵諸第七屆立
    法委選舉係於96年11 月20日為候選人登記截止日，97年1月
    12日則為選舉投票日一節，有中央選舉委員會函文附卷可稽
    。而被告胡藝曦係於96年12月17日中午，將內容含有「目前
    立委（指告訴人）向原住民電視台強行勒索250 萬的求償金
    而立委在意的不只是金錢更是要求原民台撤製作人……立委
    助理還代為揚言凍結原住民台所有預算…這種人你敢奢望他
    幫原住民謀求福利嗎？？？人民呀！快睜開你雪亮的眼睛…
    大家請問這種人該不該繼續讓他當選，請大家聯合向國民黨
    部讓他永永遠遠坐不進立法院與國會…」之文字，張貼在立
    法院網站內國民黨籍81位立委之各別留言版及給院長的建言
    等處，顯見被告是刻意選在立法委員選舉期間張貼上開文字
    ，且上開網頁均屬任何人得以任意上網進入閱覽一情，換言
    之，上開文字係處於不特定人隨時均得以見聞之狀態下。又
    上開文件出現「人民呀！快睜開你雪亮的眼睛」、「大家請
    問這種人該不該繼續讓他當選，請大家聯合向國民黨部讓他
    永永遠遠坐不進立法院與國會」等內容，亦明白表示不要讓
    告訴人當選立委，而所訴諸之對象係一般人民，足堪認定被
    告主觀上係基於使告訴人不當選之意圖而為上開留言行為。
    然而原審卻置被告之自白於不顧，逕行依照其他事證認定被
    告並無此意圖，遽為被告無罪判決，難謂妥適，請求撤銷原
    判決，另為適當之判決等語。
三、惟查：
(一)被告雖於原審審理時供稱其以署名amy168及聯絡電子郵件為
    hurry888@gmail.com傳送內容為「目前立委（指甲○○）向
    原住民電視台強行勒索250 萬的求償金，而立委在意的不只
    是金錢更是要求原民台撤製作人……請大家聯合向國民黨部
    讓甲○○永永遠遠坐不進立法院與國會……」之電子郵件，
    然被告究係如何知悉上述原住民電視台將被砍預算等情事，
    其於原審準備程序之供述與證人胡藝曦所稱前後不一；且被
    告本身並非原住民，何以如此主動關心原住民事務，其動機
    亦有可疑；又參酌被告於本院審理時供述其僅對10位立委傳
    送上述言論，並非告訴人所指述立委共81名之各別留言版及
    給院長的建言等處及其與胡藝曦間之關係（見本院卷第54頁
    ），則被告上述有關其傳送上述電子郵件之自白是否真實，
    或係為證人胡藝曦脫罪所為，不無疑義。按被告或共犯之自
    白不得作為有罪判決之唯一證據，仍應調查其他必要之證據
    ，以察其是否與事實相符，刑事訴訟法第156條第2項定有明
    文。其立法旨意乃在防範被告或共犯自白之虛擬致與事實不
    符，故對自白在證據上之價值加以限制，明定須藉補強證據
    以擔保其真實性，並非絕對可由法院自由判斷被告或共犯自
    白之證明力，而本件之公訴人及告訴人亦未提出其他具體事
    證證明被告自白確與事實相符，在無其他確實之補強證據佐
    證，及對被告是否確為行為人而有合理的懷疑下，自不能單
    憑被告之自白，遽認被告確有上開意圖使人不當選罪之犯行
    。至原審就道歉信及被告於原審親筆書寫留言內容將「甲○
    ○」誤寫為「廖國凍」之論述部分，與卷內證據資料相符，
    且其認定並未違反論理法則及經驗法則，從而，原審所認，
    並無違誤。
(二)按修正前公職人員選舉罷免法第92條所規定之傳播不實罪，
    重在行為人所述不實，有使他人當選或不當選之意圖，倘所
    述非不實，縱表達辭句不當，尚難以該罪相繩，最高法院88
    年度台上字第5160號判決意旨可資參照。查告訴人確因「一
    起舞動」節目播出一事，指控原住民電視台涉親之著作權，
    對原住民電視台提出告訴求償，經告訴代理人陳玉靜於偵查
    中證述在卷（見偵查卷138-139 頁），故前揭電子郵件有關
    告訴人向原住民電視台提出告訴一事，並非出於無因，所述
    並非不實，縱表達辭句不當，尚難以該罪相繩。又告訴人指
    述被告傳送上述電子郵件至「立法院全球資訊網」告訴人之
    「選民請願申訴」信箱、「委員留言版」、其餘80名中國國
    民黨籍立法委員之「委員留言版」及立法院長「給院長的建
    言」版之行為，是為被告主觀上基於使人不當選之意圖等語
    。惟查，上述留言版中，僅「委員留言版」、「給院長的建
    言」為公開留言區，一般人上網點選進入該留言區，即可瀏
    覽該郵件內容，然留言對象僅限於立法院院長與國民黨黨籍
    立法委員，不及於其他政黨之立法委員或是告訴人選舉之競
    爭對手；倘被告有蓄意散布而使告訴人不當選之意圖，衡情
    應會在多處網站或媒體張貼，或是向告訴人競選對手投訴，
    以使公眾週知進而得以影響選情，惟被告並未如此為之，僅
    擇在立法院國民黨黨籍立委留言版張貼上開內容，且前揭電
    子郵件內容，有關告訴人向原住民電視台求償一事，亦非故
    意虛捏，足見被告之用意係訴諸國民黨高層，約束告訴人，
    並藉此表達不滿之情緒，亦無使告訴人不當選之意圖。故被
    告所為核與公職人員選舉罷免法第104 條之意圖使人不當選
    罪犯罪構成要件不符。公訴人提出之證據或所指出之證明方
    法，本院認均尚未達於通常一般之人均不致有所懷疑，而得
    確信其為真實之程度；此外復查無其他積極證據，足資證明
    被告有公訴人所指訴之公職人員選舉罷免法第104 條之犯行
    ，原審所為被告無罪之諭知，核無不當。
(三)綜上，檢察官上訴意旨仍執前詞，指摘原判決不當，為無理
    由，應予駁回。
據上論斷，應依刑事訴訟法第368條、第373條，判決如主文。
本案經檢察官吳茂松到庭執行職務。
中    華    民    國    99    年    4     月    15    日
                  刑事第五庭  審判長 法  官  高明哲
                                     法  官  高玉舜
                                     法  官  劉秉鑫
以上正本證明與原本無異。
如不服本判決，應於收受送達後10日內向本院提出上訴書狀，其
未敘述上訴之理由者並得於提起上訴後10日內向本院補提理由書
（均須按他造當事人之人數附繕本）「切勿逕送上級法院」。
                                     書記官  蔡宜蓁
中    華    民    國    99    年    4     月    16    日

司法院資訊處製作；財團法人民間司法改革基金會備份。
